最高法院民事判決　　　　　　　　　　　　　　　　八十七年度台上字第六五八號
　　上　訴　人　王樹木（即祭祀公業王五祥管理人）
　　訴訟代理人　王振志律師
　　上　訴　人　林 澄 秋
　　　　　　　　張陳素貞
　　　　　　　　王 雪 燕
　　　　　　　　黃 碧 愛
　　　　　　　　林 順 正
　　　　　　　　屠沈月仙
　　　　　　　　李 月 英
　　　　　　　　張 仕 
　　共　　　同
　　訴訟代理人　蔡 明 華律師
右當事人間請求調整租金事件，兩造對於中華民國八十六年四月九日臺灣高等法院第
二審更審判決（八十五年度上更(一)字第一六三號），各自提起上訴，本院判決如左：
    主  文
兩造上訴均駁回。
第三審訴訟費用由兩造各自負擔。
    理  由
本件上訴人王樹木（即祭祀公業王五祥管理人－下稱祭祀公業王五祥）主張：坐落臺
北市○○區○○段一小段四三號土地為伊所有，對造上訴人因其前手與伊訂立（不定
期）租地建屋契約而取得該土地應有部分各八分之一之地上權，約定地上權之地租為
「每年每坪蓬萊稻穀六台斤按當年七月一日依時價折合現款」，經辦妥登記在案。茲
該土地已由農地編列為建地，並位居繁華地段，伊向對造上訴人所收之租金尚不足繳
納地價稅，依原約定之租金數額履行，顯失公平，各該地租自當按八十年度土地申報
地價總額年息百分之七予以調高等情，爰依民法第四百四十二條及民事訴訟法第三百
九十七條規定，求為將對造上訴人所承租之前開土地應付之年租金自八十三年三月十
九日起分別調整為新台幣（下同）五萬三千六百二十七元，並依調整後之年租金額協
同辦理地上權有關地租數額變更登記之判決。（原審將第一審所為祭祀公業王五祥敗
訴之判決部分廢棄，改判對造上訴人八人之年租金自前開日期起分別調整為四萬二千
一百三十六元，並命其就該調整之金額協同辦理地租數額變更之登記，而駁回祭祀公
業王五祥其餘上訴。兩造各就其不利部分，提起第三審上訴。）
上訴人林澄秋、張陳素貞、王雪燕、黃碧愛、林順正、屠沈月仙、李月英、張仕（
下稱林澄秋等八人）則以：對造上訴人祭祀公業王五祥於民國五十六年間已將系爭土
地出售與訴外人朱浦堂，因其派下員過多無法辦理所有權移轉登記，雙方乃締結租賃
土地建屋合約書，約定彼此不得調整租額。伊自朱浦堂受讓上開地上權關係，應得以
原約定不調整租金之條款對抗。且系爭地上權之地租約定為「每年每坪蓬萊稻穀六台
斤，按當年七月一日依時價折合現款」，解釋上其給付物仍為蓬萊稻穀非現金，祭祀
公業王五祥任意請求將租金由種類之債變更為金錢之債，於法無據。況本件租金數額
已約定隨稻谷價額之昇降而調整，出租人不得再請求調整租金，而系爭土地之價值不
高，附近又有變電所之設置，祭祀公業王五祥請求按申報地價年息百分之七調整租金
，亦嫌過高等語，資為抗辯。
原審審理結果以：查祭祀公業王五祥與林澄秋等八人之前手朱浦堂於五十六年十一月
十五日訂立「租賃土地建屋契約書」，朱浦堂取得使用土地之權利，並登記為地上權
人，嗣由葉財記營造廠以朱浦堂為起造人於系爭土地建築房屋後，朱浦堂再將其租賃
權及地上權出讓與房屋之買受人，現房屋所有人林澄秋等八人均取得地上權登記各情
，為兩造所不爭，並有土地租賃契約書、地上權讓渡契約、臺北市政府工務局建築物
使用執照可稽。祭祀公業王五祥與朱浦堂簽訂系爭契約之時，該土地之公告現值為每
平方公尺一百二十一元，至本件起訴之八十三年三月間，其公告現值已達每平方公尺
六萬二千元，有地價證明書、土地登記簿謄本足憑，依此核算該土地之地價已較契約
簽訂時上漲五百餘倍。且系爭土地前接羅斯褔路，後通水源快速道路，交通狀況便捷
，附近商家林立，工商繁榮，亦有兩造不爭之現場平面圖、現場圖及照片等件可稽，
則系爭土地之價值因附近工商狀況日趨繁榮及交通日益便捷而快速增值，自屬當然，
祭祀公業王五祥主張該土地之價值顯著增加，堪信為真實。依兩造不爭之原租約，其
租金係約定每年每坪以六台斤蓬萊稻谷折付現金，而林澄秋等八人所繳八十一年至八
十三年間之租金額每年亦僅七百元左右，有其於八十三年十一月二日寄交租金之存證
信函可證，該租金與系爭土地之價值相較，顯然偏低。兩造間就系爭土地既有未定存
續期間之租賃關係存在，該不動產之價值復顯著增加，依民法第四百四十二條規定，
祭祀公業王五祥請求調整租金，尚非無據。林澄秋等八人抗辯祭祀公業王五祥與朱浦
堂約定不得調整租金，固據提出租賃土地建屋契約書曬本為證，但為祭祀公業王五祥
所否認，並提出契約書影本為據。林澄秋等八人提出之契約書第四條係記載「租金：
每年每坪支付甲方（即祭祀公業王五祥）蓬萊谷六台斤按當年七月一日依時價折合現
款一次付清與甲方，但政府如有調整地價或稅率時，雙方『不』得協議調整租額，稅
捐由甲方負責繳納」，而祭祀公業王五祥提出之契約書，除記載「雙方『亦』得協議
調整租額」，與前者有異外，餘均無不同。林澄秋等八人雖指朱浦堂係將其與祭祀公
業王五祥訂立之契約，製成曬本後，交與各購屋者，故伊僅持有曬本，祭祀公業王五
祥為契約當事人，應持有原本，其拒不提出，依民事訴訟法第三百四十五條之規定，
應以伊之主張為真正云云。然查，祭祀公業王五祥表示原租約原本因原管理人眾多，
已遺失而不可考。而民事訴訟法第三百四十五條係規定當事人無正當理由，不從提出
文書之命者，法院「得」認他造關於該文書之主張為真正，故是否認林澄秋等八人之
主張為真正，法院仍應斟酌情形判斷之。查兩造提出之契約書經送請內政部警政署刑
事警察局鑑驗，結果認「影印本租約第一頁反面第一行各字之型體、位置與曬印本上
之該行各字之型體位置均相同，曬印本第一頁反面第一行倒數第八字之字跡與該曬印
本上其他之『不』字字跡不同，惟因其筆劃模糊是否即為『亦』字，歉難認定」，有
該局八十三年三月二日刑鑑字第五六○○號鑑驗通知書可稽。且依其所附照片顯示，
曬本上其餘「不」字之字跡一致，而「不」得調整租金之「不」字，與其他「不」字
顯有不同，其他「不」字之「右點」，係較接近中間「ｌ」之位置，有爭執之「不」
字，其右點則較接近上面「一」之筆劃。兩造提出之契約均係以打字之方式作成，按
同時打字作成之契約，實無可能發生字跡不同之情形，由照片上之該「不」字之字形
判斷，實較接近上訴人所提契約記載之「亦」字。況依文句之上、下文觀之，雙方既
已約定租金之計算方式，如認於政府調整地價或稅率時，不得調整租金，顯係限制出
租人一方之權利，其文義應記載「出租人不得調整租金」，實無可能載成「雙方不得
協議」調整租額，且必於調整租金時，始有「雙方協議」可言，故依其上下文，應以
「每年每坪支付蓬萊谷六台斤按當年七月一日依時價折合現款一次付清與甲方，但政
府如有調整地價或稅率時，雙方『亦』得協議調整租額，稅捐由甲方負責繳納」，較
為通順合理。祭祀公業王五祥與朱浦堂訂約時，收取權利金五十四萬元，該金額已逾
系爭土地當時之公告現值，固有地價證明書可稽，惟林澄秋等八人據以抗辯祭祀公業
王五祥係將土地出售與朱浦堂，約定日後不得調整租金云云，則為祭祀公業王五祥所
否認。且祭祀公業王五祥因將土地以不定期租賃方式，交由朱浦堂建屋使用，勢必長
期無法使用該土地，則其收取權利金以為使用對價之一部，亦無不合，林澄秋等八人
稱係賣斷土地，不得請求調整租金，應無可採。本件租金之支付，依前述租賃契約記
載之文義觀之，租金顯係以現金支付，至於稻谷，應僅為計算租金額之依據；況本件
係租地建屋，並非耕作之用，尤無以稻谷給付租金之理。又依朱浦堂繳納租金之收據
所載，其繳納者亦為現金，在在均足認本件租金之種類為現金，祭祀公業王五祥請求
以新台幣調整租金，於法並無違背。又稻谷之價格雖非固定，惟每年調整之幅度不大
，與土地價格之增漲相去甚遠，亦難謂雙方於訂約時，已預見地價及稅率之變動，而
約定以稻谷之價格調整之，林澄秋等八人是項抗辯，亦非可取。查祭祀公業王五祥主
張其每年應繳之地價稅高達公告地價百分之五‧五，為期得以系爭土地有所收益，並
敷供養族人及繳納地價稅捐，請求按鄰地承租人納租之標準，以申報地價年息百分之
七計算年租金。惟查祭祀公業王五祥之所以繳納高額之地價稅，實係緣於其擁有大批
土地，以累進稅率課稅之故，尚難據此謂林澄秋等八人支付之租金必應高於其稅負；
而鄰地租金縱有達百分之七者，或係出諸其承租人之意願，或由於承租人對於租賃物
之需要或其使用所受利益不同之故，尚難一律援用。經審酌前述系爭土地坐落之位置
、工商繁榮情況、林澄秋等八人係將該土地供自有之房屋使用，及祭祀公業王五祥就
系爭土地前已收取權利金，非僅以每年支付之租金為使用系爭土地之對價各情，認其
請求按申報地價年息百分之七計算調整租金，尚嫌過高，應以按年息百分之五‧五計
算為適當。系爭土地八十三年三月間之申報地價為每平方公尺一萬八千八百元，面積
三二六平方公尺，林澄秋等八人每人之承租範圍均為八分之一，按年息百分之五‧五
計算，本件租金應調整為每人每年四萬二千一百三十六元。又提起增加租金之訴，如
起訴前之租金額並未按原約定租額付清，則法院准許增加之判決，得自出租人為調整
租金之意思表示起算。本件祭祀公業王五祥已於起訴前之八十三年三月十八日以郵局
存證信函表示自同年三月十九日起調整租金，其主張系爭租金應自八十三年三月十九
日起調整，亦無不合。末按地上權變更，應辦理登記；土地登記，除土地登記規則另
有規定外，應由權利人及義務人會同申請之。又已登記之他項權利如有內容變更時，
應於其權利變更後一個月內申請登記，此觀土地登記規則第五條、第二十七條、第一
百零二條規定自明。而地上權之地租，係地上權人使用土地所支付之對價，為地上權
之內容，本件地上權人即林澄秋等八人支付之地租既應調整，祭祀公業王五祥請求其
協同辦理租金數額之變更登記，亦非無據。從而祭祀公業王五祥訴請將系爭土地之年
租金自八十三年三月十九日起，調整為四萬二千一百三十六元，及命林澄秋等八人協
同辦理地上權租金數額之變更登記部分，應予准許；逾此範圍之請求，則不應准許，
因而將第一審所為祭祀公業王五祥全部敗訴之判決，部分廢棄，改判如其上開聲明，
部分維持，駁回其上訴，經核於法並無違背。查原判決前記載林澄秋等八人繳交八十
一年至八十三年之租金額若干，僅據以說明其所繳之租金偏低；而林澄秋等八人係於
本件起訴後之八十三年十一月二日始以郵局存證信函寄交八十一年六月至八十四年六
月之地租一萬六千三百三十三元（見原審上字卷第五○頁至第五二頁，及第二三一頁
至第二三四頁），則原審認其於起訴前並未按原約定租額付清，因而准自祭祀公業王
五祥為調整租金之意思表示起，調整系爭租金額，並無不合。林澄秋等八人指其理由
前後矛盾，容有誤會。兩造上訴論旨，復就原審取捨證據、認定事實之職權行使，各
自指摘原判決於己不利部分為不當，求予廢棄，均難謂有理由。
據上論結，本件兩造上訴均無理由，依民事訴訟法第四百八十一條、第四百四十九條
第一項、第七十八條，判決如主文。
中      華      民      國    八十七    年      三      月    二十六    日
                              最高法院民事第六庭
                                  審判長法官  蕭  亨  國
                                        法官  吳  正  一
                                        法官  楊  隆  順
                                        法官  陳  淑  敏
                                        法官  黃  義  豐
      右正本證明與原本無異
                                              書  記  官
中      華      民      國    八十七    年      四      月      十      日
